臺灣高等法院刑事判決
109年度上訴字第3569號
上  訴  人  臺灣新北地方檢察署檢察官
被      告  廖大權




上列上訴人因毒品危害防制條例案件，不服臺灣新北地方法院10
9年度審訴字第1063號，中華民國109年8月4日第一審判決（起訴
案號：臺灣新北地方檢察署109年度毒偵字第1627號），提起上
訴，本院判決如下：
    主  文
原判決撤銷。
本件公訴不受理。
    理  由
一、公訴意旨略以：被告甲○○於民國109年2月26日上午6時許，
    在新北市○○○○街000巷00○0號住處內，先將第一級毒品海洛
    因摻生理食鹽水並置入針筒，再以針頭注射至靜脈之方式，
    施用第一級毒品海洛因1次；復於同日上午6時30分許，在上
    開同址住處內，將甲基安非他命放置於玻璃球內，以燒烤並
    吸食煙霧之方式，施用第二級毒品甲基安非他命1次。因認
    被告甲○○涉犯毒品危害防制條例第10條第1項之施用第一級
    毒品罪及同條第2項之施用第二級毒品罪嫌。
二、按起訴之程式違背規定者，應諭知不受理判決，並得不經言
    詞辯論為之，刑事訴訟法第303條第1款、第307條分別訂有
    明文。而施用第一、二級毒品為犯罪行為，毒品危害防制條
    例第10條設有處罰規定。故施用第一、二級毒品者，本應科
    以刑罰。惟基於刑事政策，對合於一定條件之施用者，則依
    同條例第20條之規定，施以觀察、勒戒及強制戒治之保安處
    分。又109年1月15日修正公布、同年7月15日施行之毒品危
    害防制條例第20條第3項規定，犯第10條之罪於觀察、勒戒
    或強制戒治執行完畢釋放後，3年後使再犯者，不論其行為
    係在新法施行生效前或施行生效後所為（同條例第35條之1
    第1、2款參照），均應適用同條第1、2項（即應先觀察勒戒
    或強制戒治）之規定，其修法理由謂：施用毒品者具「病患
    性犯人」之特質，並參諸世界各國之醫療經驗及醫學界之共
    識，咸認施用毒品成癮者，其心癮甚難戒除，如觀察、勒戒
    或強制戒治執行完畢釋放後，3年後始再有施用第一級、第
    二級毒品之行為者，足見其有戒除毒之可能，宜再採以觀察
    、勒戒方式戒除其身癮及以強制戒治方式戒除其心癮之措施
    ，為能放寬觀察、勒戒或強制戒治制度之適用時機，以協助
    施用者戒除毒癮，爰修正第3項。同條例第23條第2項亦配合
    修正為「觀察、勒戒或強制戒治執行完畢釋放後，3年內再
    犯第10條之罪者，檢察官或少年法院（地方法院少年法庭）
    應依法追訴或裁定交付審理。」可知本次修法對於施用毒品
    者施以觀察勒戒、強制戒治，或依法追訴（或裁定交付審理
    ）之適用範圍，係確立初犯為具「病患性犯人」之特質應先
    經一完整之醫療處置，3年內再犯者應依法追訴（或裁定交
    付審理），3年後再犯則裁定觀察勒戒，殆無疑義。但對於3
    犯以上距最近1次觀察勒戒或強制戒治執行完畢釋放後，逾3
    年者，究應適用同條例第20條第3項或第23條第2項處理，本
    次修法未明確規定，惟基於罪刑法定之明確性原則、法律之
    文義解釋，參諸觀察勒戒等治療處置，乃結合醫師、觀護人
    、社工心理諮商等不同領域之專業人員參與之保安處分措施
    目的除在戒除施用毒品者身癮、心癮之措施外，並企圖重新
    塑造生活紀律，改變其病態行為，與刑罰之執行並不相同，
    無法以刑罰補充或替代上開醫療處置之特性。從而，3犯以
    上如距最近1次觀察、勒戒或強制戒治執行完畢釋放後，已
    逾3年者，其間縱經判刑、執行，究與觀察勒戒或強制戒治
    已經完整之治療療程不同，無法補充或替代上開之醫療處置
    ，均應再予觀察勒戒之機會，方為適法（最高法院109年度
    台上字第3240號判決意旨參考）。
三、經查：被告前因施用毒品案件，先經臺灣板橋地方法院（現
    更名為臺灣新北地方法院）以91年度毒聲字第2847號裁定送
    觀察、勒戒後，認無繼續施用毒品之傾向，於91年9月16日
    釋放，並由臺灣新北地方檢察署檢察官以91年度毒偵字第32
    01號為不起訴之處分確定，此有本院被告前案紀錄表在卷可
    稽。因此被告於109年2月26日上午6時至6時30分許再犯本案
    施用毒品犯行，顯與其最近1次因施用毒品而經觀察勒戒完
    畢出所之91年9月16日相距已逾3年，依前述規定及說明，本
    案即應再予觀察、勒戒。雖檢察官依修正前毒品危害防制條
    例規定提起公訴，起訴程序固未違背當時之規定，原審亦予
    以論罪科刑，然依新修正之毒品危害防制條例規定，本案已
    不得追訴，檢察官逕行起訴，其起訴程序即已違背規定。而
    檢察官就施用毒品案件，於偵查階段既可選擇為戒癮治療或
    聲請觀察勒戒之程序；又被告亦因施用毒品罪另案經同署以
    109年度毒偵字第3393號、第3985號、第5673號案件等偵查
    中，亦即被告涉有二案以上施用毒品案件。是基於我國目前
    訴訟進行係以當事人原則為主，選擇以何種方式訴追被告，
    係屬檢察官之權限，故自不宜逕就本案為觀察勒戒之裁定，
    而應諭知不受理判決，交由檢察官為適法之處理。原審予以
    論罪科刑，亦有違誤。檢察官上訴意旨指摘及此，為有理由
    ，應由本院將原判決撤銷，諭知被告公訴不受理之判決，並
    不經言詞辯論為之。
據上論結，應依刑事訴訟法第369條第1項前段、第364條、第303
條第1款、第307條，判決如主文。　　
中　　華　　民　　國　　109 　年　　11　　月　　30　　日
                  刑事第八庭    審判長法　官  陳世宗
                                      法　官  吳勇毅
                                      法　官  呂寧莉
以上正本證明與原本無異。
如不服本判決，應於收受送達後20日內向本院提出上訴書狀，其
未敘述上訴之理由者並得於提起上訴後20日內向本院補提理由書
（均須按他造當事人之人數附繕本）「切勿逕送上級法院」。
                                      書記官  賴資旻
中　　華　　民　　國　　109 　年　　11　　月　　30　　日